臺灣基隆地方法院民事判決　　　　　　　 99年度訴字第221號
原　　　告　鑫發營造有限公司
法定代理人　余春梅
訴訟代理人　劉興業律師
複　代理人　鄭旭
被　　　告　林柏元
訴訟代理人　林朝旺
　　　　　　梁　治律師
上列當事人間請求給付工程款事件，本院於民國 100年10月13日
言詞辯論終結，判決如下：
    主  文
原告之訴及假執行之聲請均駁回。
訴訟費用由原告負擔。
    事實及理由
一、原告起訴主張：
  (一)被告於民國98年9月2日向原告定作位於新北市汐止區○○○
    段491-220地號等土地上之「R.C結構4層1棟住宅工程」（以
    下簡稱系爭工程），依兩造所簽訂工程承攬合約（以下簡稱
    系爭合約）之約定，工程總價為新臺幣（下同） 515萬元，
    原告已依約進場施作系爭工程，並於98年11月12日完成一樓
    基礎RC灌制，被告本應支付總工程款515萬元的9%即463,500
    元，惟因工程施作時，依原設計之地樑僅50公分，被告自認
    基礎不夠堅固，遂要求原告往下開挖至地底下 100公分，故
    鋼筋、水泥等建材須增加一倍量，施工時間及廢土清運亦須
    增加一倍，因此工程費用須追加至 908,281元，其中光是應
    支付下包的成本支出就達583,525元（保險費2萬元、混凝土
    部分 218,374元、風車即混凝土壓送幫浦車30,650元、鋼筋
    部分147,054元、水電部分54,500元、模板4萬元、污水槽25
    ,000元），其餘有關於「製作合約、施工圖」、「拆除牆面
    鐵板」、「挖土機」「出土運送」、「管理耗損」等施工項
    目皆為原告獨立完成。原告既已應被告之要求往下加挖至地
    底下 100公分，並依系爭合約完成一樓基礎RC灌制，被告自
    應給付追加後工程款 908,281元，經原告屢次催告均置之不
    理，為此依承攬之法律關係，請求被告給付原告 908,281元
    ，及自起訴狀繕本送達翌日起至清償日止，按週年5%計算之
    利息，並願供擔保聲請宣告假執行。
  (二)對被告抗辯之陳述：
  1.被告辯稱原告於98年10月 1日進場施作，復於98年11月12日
    擅自停工至今云云，然原告於98年11月12日完成一樓基礎RC
    灌制時，依系爭合約第7條第2項約定，被告即應立即支付第
    1期款，因被告拒絕付款，經原告催告無效，依民法第264條
    規定，原告才停工，被告辯稱是原告擅自停工才不付款，實
    倒果為因。
  2.被告又辯稱原告應先提供施工前、中、後照片，並按照縣政
    府申報施工勘驗文件及其他附件，以資證明手續合法，被告
    方得依合約支付云云，惟被告向縣政府申請起造系爭工程的
    承造商係毅正營造有限公司（以下簡稱毅正公司），而非原
    告，只有毅正公司有權向縣政府申報施工勘驗文件，原告並
    無資格向縣政府申報施工勘驗文件，且遍查系爭合約所有條
    文，原告亦無此義務，原告僅單純施工，相關縣府方面的行
    政程序，係被告與毅正公司的事，與原告無關。至於原告法
    定代理人前往毅正公司，係因被告遲遲不願支付工程款，請
    求該公司居間協調被告能支付工程款，絕無要接手承辦向縣
    政府申報施工勘驗文件事宜，事實上原告亦無資格代毅正公
    司向縣政府洽辦相關行政程序事務，被告所辯不合情理，毫
    無可採。
  3.被告另辯稱依兩造簽訂之附加條款，原告應負責「建照辦理
    開工勘驗及各樓層勘驗及請領使用執照稅金」云云，然原告
    僅負責施工，已如前述，名義上的承造商毅正公司才有資格
    向縣政府申請各樓層勘驗及請領使用執照，原告否認有與被
    告簽訂附加條款，此部分應由被告舉證。雖被告所提附加條
    款款文件上蓋有與原告公司章類似之印章，但僅有半個章，
    並非全章，且系爭契約之騎縫章均是橢圓章，怎麼突然有半
    個大章，原告亦從未見過該附加條款文件，顯然係被告單方
    面捏造，與原告無關，原告否認該附加條款文件上的半個章
    有任何法律上的意義及效力。
  4.被告復辯稱原告為專業營造人，應本於善良管理人注意義務
    並負告知責任，原告對於本件能否超挖底層一事應知之甚詳
    ，猶執意灌漿，且灌漿前未會同建築師及主管機關勘驗手續
    ，且原告施工部分與原設計圖不符，致遭人檢舉，造成必須
    變更設計云云，查系爭工程原始設計之地樑僅50公分，是被
    告主動要求原告全面開挖地底下 100公分，依系爭合約第10
    條「甲方對本工程有隨時變更計劃或增減數量之權，乙方不
    得異議。」約定，當時原告難以拒絕，否則依常理加挖50公
    分，建材、工資、人力工時都要增加一倍，若非被告要求，
    原告不可能自作主張，依工程慣例本係先施作完工再付款，
    即使有追加工程亦同，絕少先收費再施工之情形，且原告當
    時的認知是被告應已完成工程變更設計，才可能要求原告加
    挖50公分，被告卻將所有違規責任全部推給原告，實扭曲事
    實真相。事實上原告並非系爭工程合法的承造商，故整個工
    程的變更設計申請或完工勘驗，原告無任何資格權利，此係
    兩造在簽訂系爭合約時即已合意之事，原告只負責實際施工
    並依契約及被告要求加挖50公分，完成一樓基礎RC灌制，被
    告即應依約支付工程款，被告抗辯兩造約定加挖50公分之總
    工程費不變，此有利於被告之事實，應由被告舉證。
  5.被告抗辯原告已完成的一樓基礎RC灌制並未提出明確的基礎
    鋼筋結構圖需與設計圖相同，然系爭工程既已依被告指示超
    挖至 100公分，鋼筋結構圖自然是與原設計圖不同，而設計
    圖上基礎深80公分，係包括離地面30公分及路面下50公分，
    之後被告要求加挖至 100公分，被告亦不否認有加挖50公分
    深之事實，豈又莫名指控原告僅挖30公分深，且被告父親林
    朝旺過去係從事營造業，於施工期間每日皆親自監工，甚至
    另行僱工對系爭工程進行補強增修，原告完全在林朝旺的指
    揮下進行施作，被告抗辯系爭工程有未依鋼筋結構圖施工及
    未開挖至地下 100公分等工程瑕疵，屬變態例外事實，且為
    有利於被告之積極事實，應負舉證責任。
二、被告聲明駁回原告之訴，並陳明如受不利之判決，願供擔保
    聲請宣告免為假執行，其抗辯略以：
  (一)依原告主張系爭合約第7條第2項規定，被告應付之工程款為
    總工程款9%，其金額應為463,500元（計算式：5,150,000元
    ×9%＝463,500元)，再依附加條款第10條規定：「依約完成
    支付90%工程款，保留10%…，再發還 10%保留款」，則原告
    所得請求之金額應為417,150元【計算式：463,500元－（46
    3,500元×10%）＝ 417,150元】，原告請求給付之金額與系
    爭合約及附加條款不符，且原告有下列未依約完工之事實，
    曾經被告以存證信函告知原告，原告自不得向被告請求給付
    工程款：
  1.98年12月2日基隆東港郵局第200號存證信函載以：「依98年
    11月12日下午五時在汐止水源路二段72巷53號會議中，原告
    公司應先提供施工前、中、後照片，並按照縣政府申報施工
    勘驗文件及其他附件，以資證明手續合法，被告方得依合約
    支付應付工程款項」。
  2.98年12月15日基隆東港郵局第 202號存證信函再次催告原告
    提供上揭照片及報驗手續。
  3.99年1月20日內湖康寧郵局（台北159支）第19號存證信函明
    載：「原告於98年10月 1日進場施做，復於98年11月12日擅
    自停工至今」、「原告為專業營造人，應本於善良管理人注
    意之義務並負告知責任，原告對本件能否超挖底層一事應知
    之甚詳，尤執意灌漿，且灌漿前未會同建築師及主管機關堪
    驗手續」、「原告施工部分與原設計圖不符，致遭人檢舉，
    造成必須變更設計」，致被告受有諸多損害。
  4.99年3月31日內湖康寧郵局第131號存證信函載以：「原告因
    未按合約履行，致系爭工程遭台北縣政府勒令停工並補辦手
    續」、「依合約第4條第2項規定，原告應於98年9月2日簽約
    日起8個月內完工（即99年5月1日前），詎原告擅自於98年1
    1月12日停工迄今」。
  5.99年5月31日內湖康寧郵局第178號存證信函載以：「鋼筋部
    分有偷工減料之情形，又與設計圖不符」、「依合約附加條
    款第11條規定，應由原告辦理勘驗及請領使用執照之事宜」
    、「原告所稱已完工部分並未向台北縣政府申請底板基礎鋼
    筋勘驗查報之手續，應視為未完工」，「原告分別於98年12
    月間、99年4月間，2度到工地噴漆（不付工程款、大騙子等
    字樣）」，除嚴重破壞被告信譽外，另意圖阻止被告繼續雇
    用工人施工。
  6.被告於98年 9月20日以電子郵件將附加條款傳送予原告，經
    原告同意後加蓋其簽約時所使用之公司大章於被告持有之合
    約，足證附加條款確為雙方所約定，原告應受其拘束，原告
    如否認印章之真正，可鑑定該印章之真偽。依附加條款之約
    定，原告應負責「建照辦理開工勘驗及各樓層勘驗及請領使
    用執照稅金，被告則支付13萬元」，原告自有向縣政府申報
    施工勘驗文件及其他事項之義務，且於兩造簽約後，被告陪
    同原告法定代理人赴毅正公司與葉代書洽談前開事項由原告
    接手承辦，事成之後，由被告支付13萬元予原告之事實，毅
    正公司並無支付本件工程款及居間協調兩造之義務，原告法
    定代理人赴毅正公司之目的即為接手承辦向縣政府申報施工
    勘驗文件等事宜，原告將前開應辦事項，推諉予訴外人毅正
    公司，純屬虛構並與事實不符。原告迄今未完成各樓層勘驗
    及請領使用執照之手續，致被告亦無法給付13萬元之手續費
    。
  7.原告主張於98年11月12日已完成一樓基礎RC灌制並提出照片
    為證云云，非屬實在，依原告所提照片顯示，原告並未依照
    被告所提「核准建照，合約內基礎鋼筋結構圖」提出明確的
    基礎鋼筋結構圖相片，需與設計圖相同，且按照設計圖柱子
    的鋼筋需深入基礎底板80公分深，原告施工只有30公分深，
    TG1~TG3之直柱亦未與橫樑 7#鋼筋相連，嚴重影響結構安
    全，原告並未依約完成基礎鋼筋結構之工程，原告主張已完
    成承攬工作，自應舉證證明。
  (二)在兩造簽約前即口頭約定，由原告開挖地底下 100公分，總
    工程費不變，若非原告同意，否則原告斷無不收費即自行開
    挖之理，且應要求修改契約之總價或另開立估價單交由被告
    確認並列為契約之一部分始符常情，足證原告當時已知悉開
    挖地底下 100公分之情事，原告應舉證證明被告同意其追加
    超挖部分工程款之事實。至於原告所提費用計算表，係原告
    片面製作，未經被告同意並簽名認可。
  (三)系爭合約第10條「工程變更」項下明載：「…因前項工程之
    變更而有數量或材質之變動者，雙方協議得增減計算工程款
    ，原契約無增減項目時，由雙方另行議定，並以書面加入契
    約作為附件」，原告之主張違反上開規定，自無同時履行抗
    辯權。
三、查兩造於98年9月2日簽訂系爭合約，由原告向被告承攬系爭
    工程，約定工程總價 515萬元，於一樓基礎RC灌制完成時，
    由原告會同被告或指定代表人勘驗無誤後 5日內支付總工程
    款9%，兩造並合意地樑深度由原設計之50公分，開挖至地底
    下100公分，系爭工程已施工至一樓樓地板，經原告於98年1
    1 月19日以基隆大武崙郵局第000251號存證信函催告被告給
    付一樓基礎RC灌制完成及地下增加開挖50公分之工程款908,
    281元，被告則各以98年12月2日基隆港東郵局200號、99年1
    月20日內湖康寧郵局第19號、99年3月31日內湖康寧郵局第0
    00131 號存證信函告知原告未依約完成承攬工作等情，為兩
    造所不爭執，且有系爭合約、存證信函附卷可稽，並經本院
    於100年3月16日勘驗屬實。
四、原告主張其承作之系爭工程，已完成地下增加開挖50公分及
    一樓基礎RC灌制，詎被告拒不給付工程款 908,281元，被告
    則以前開內容抗辯，經查：
  (一)按稱承攬者，謂當事人約定，一方為他方完成一定之工作，
    他方俟工作完成，給付報酬之契約；報酬應於工作交付時給
    付之，無須交付者，應於工作完成時給付之，民法第 490條
    第1項、第505條分別定有明文。因此承攬係以「工作」之「
    完成」為目的之契約，須依當事人之「約定」，發生預期之
    「結果」，承攬之工作始謂「完成」，承攬契約之承攬人，
    倘未完成承攬之工作，即無報酬請求權。
  (二)依系爭合約第 6條約定：「所有本工程之圖樣，估價說明書
    及合約有關附件，均為本合約之一部份，經乙方（即原告）
    詳細審閱，充分瞭解，並無疑問或誤解之處，乙方願確實依
    約施工，不得臨時發生異議，…。」，及第20條約定：「2.
    樓版鋼筋配置，依原核准圖說設計紮筋…。」，因鋼筋之配
    置攸關該工作物之結構安全，如不符設計圖說之要求，自不
    符合契約約定之目的，被告既抗辯原告承攬之系爭工程，鋼
    筋部分未按圖施工，承攬工作未完成等語，應由原告舉證證
    明其已施作之一樓基礎係依設計圖說紮筋，始可謂其已「完
    成」所承攬系爭工程之一樓基礎RC灌制，被告始有給付報酬
    之義務。
  (三)經兩造合意囑託臺灣省土木技師公會鑑定系爭工程鋼筋部分
    有無按設計圖說施工，本院並於100年3月16日會同鑑定人許
    達馨到場履勘，系爭工程雖已施工至一樓樓地板，但因已灌
    入混凝土，無法以目視立即判斷鋼筋部分有無按設計圖說施
    工，須由鑑定人以其他方法鑑定。然原告遲未繳納鑑定費，
    復具狀撤回鑑定之聲請，本院自從無以鑑定方式判斷原告已
    施作之一樓基礎是否確依設計圖說紮筋，僅能以原告已提出
    之證據為判決基礎。
  (四)原告雖提出綜合保險單、生銘混凝土有限公司客戶對帳單、
    送貨單、國進企業社混凝土壓送幫浦車施工請款單、立得工
    程行之鋼筋材料及運費估價請款單、水電支出明細表、模板
    工資支出證明單等件影本，上開文書即使真正，僅能證明原
    告因施作系爭工程所支付之費用，另施工照片僅能呈現施工
    現場之部分狀況，均不足以證明原告施作一樓基礎RC灌制之
    過程，確係依設計圖說紮筋，原告徒以其形式上已施作至一
    樓樓地板，主張其承攬之一樓基礎RC灌制工作業已「完成」
    ，自不足採。
五、從而，原告依承攬之法律關係，請求被告給付地下增加開挖
    50公分及一樓基礎RC灌制部分之工程款 908,281元及自起訴
    狀繕本送達翌日起算之法定遲延利息，為無理由，應予駁回
    。原告之訴既經駁回，其宣告假執行之聲請失所依附，併予
    駁回。
六、本件事證已經明確，兩造其餘攻擊防禦方法與判決之結果不
    生影響，爰不另論述，併此敘明。
七、結論：本件原告之訴為無理由，依民事訴訟法第78條，判決
    如主文。
中    華    民    國   100    年    11    月    4     日
                  民事庭法  官  陳湘琳
以上正本係照原本作成。
如對本判決上訴，須於判決送達後20日內向本院提出上訴狀。如
委任律師提起上訴者，應一併繳納上訴審裁判費。
中    華    民    國   100    年    11    月    4     日
                        書記官  洪佳如